臺灣高等法院刑事判決
110年度上訴字第167號
上  訴  人  
即  被  告  鄭翔耀

選任辯護人  洪巧華律師
            翁偉倫律師
            張作詮律師
上列上訴人因詐欺案件，不服臺灣基隆地方法院109年度易字第3
09號，中華民國109年9月2日第一審判決（起訴案號：臺灣基隆
地方檢察署109年度偵字第2813號），提起上訴，本院判決如下
：
    主  文
原判決撤銷。
鄭翔耀無罪
    理  由
一、公訴意旨略以：被告鄭翔耀明知其無販售及交付商品之意願
    ，為期獲取現金，竟意圖為自己不法之所有，基於詐欺取財
    之犯意，於民國108年11月14日15時許，連結網際網路登入
    通訊軟體臉書（FACEBOOK），先以其帳號暱稱「翔耀」在臉
    書社團Marketplace，發表欲販售「iPad 9.7吋2018年版1 
    台」之訊息，嗣經阮雄強（越南籍，已離境）見該等訊息而
    與之聯繫，復以臉書私訊向阮雄強佯稱：願以新臺幣（下同
    ）8,000 元販售上開商品云云，致阮雄強陷於錯誤，誤信其
    所佯稱之內容為真實，遂於當日16時57分許，匯款8,000 元
    至其台北富邦商業銀行股份有限公司帳戶（帳號：000-0000
    00-000000 號，下稱本件帳戶）。詎其於收受上開款項後，
    未依約寄送上開商品，亦未退款，阮雄強始悉受騙。因認被
    告涉犯係犯刑法第339 條第1 項詐欺取財罪嫌。
二、按犯罪事實應依證據認定之，無證據不得認定犯罪事實；又
    不能證明被告犯罪者，應諭知無罪之判決，刑事訴訟法第15
    4條第2項、第301條第1項分別定有明文。再按事實之認定，
    應憑證據，如未能發現相當證據，或證據不足以證明，自不
    能以推測或擬制之方法，為裁判基礎；且認定不利於被告之
    事實須依積極證據，苟積極證據不足為不利於被告事實之認
    定時，即應為有利於被告之認定；另認定犯罪事實所憑之證
    據，雖不以直接證據為限，間接證據亦包括在內，然無論直
    接證據或間接證據，其為訴訟上之證明，須於通常一般之人
    均不致有所懷疑，而得確信其為真實之程度者，始得據之為
    有罪之認定，倘其證明尚未達到此一程度，而有合理之懷疑
    存在，無從使事實審法院得有罪之確信時，即應由法院為諭
    知被告無罪之判決。
三、公訴意旨認被告涉有上開犯行，無非係以告訴人之指述、被
    告警詢及偵訊之自白、本件帳戶交易明細表及被告與告訴人
    臉書訊息拮取畫面為其主要論據。訊據被告於本院審理時固
    坦承有於臉書上刊登出售iPad之訊息，並與告訴人阮雄強達
    成以8000元交易之合意，並收受其匯款等情，惟堅決否認有
    詐欺之犯意，辯稱：係因急需其母看護費用，友人陳俊宇以
    較高9500元想要購買，方出售予陳俊宇，並非刊登出售iPad
    之假訊息詐騙告訴人等語。經查：
　㈠按刑法第339條第1項詐欺罪之成立，以意圖為自己或第三人
    不法所有，以詐術使人將本人或第三人之物交付為要件。所
    謂以詐術使人交付，必須被詐欺人因其詐術而陷於錯誤，若
    其所用方法，不能認為詐術，亦不致使人陷於錯誤，即不構
    成該罪。申言之，債務人若有未依約定之債務本旨履行者，
    於一般交易經驗上原因非一，舉凡因不可歸責於己之事由致
    不能給付，或因合法主張抗辯事由而拒絕給付，或因財產、
    信用狀況緊縮而無力給付，甚至於債之關係成立後，另起惡
    意遲延給付，皆有可能，非必出於自始無意給付之財產犯罪
    一端，不得遽以債務不履行之客觀結果，即率為推斷違約當
    事人即同時涉及詐欺犯罪，而有謀取不法利益可言，亦即債
    務人是否有詐欺之故意及施用詐術，係以行為當時為判斷時
    點，如行為人初無詐欺之故意及施用詐術，只因嗣後情事變
    更，即非該當於詐欺之主客觀構成要件。
　㈡被告確有一物二賣之事實
　　被告於108年11月14日在通訊軟體臉書（FACEBOOK）社團Mar
    ketplace，以其帳號暱稱「翔耀」，發表販售「iPad 9.7吋
    2018年版1 台」之訊息，告訴人見該等訊息於該日下午3時
    與被告聯繫，雙方達成以8,000 元買賣之合意，告訴人並於
    當日下午4時57分許，匯款8,000 元至被告台北富邦商業銀
    行股份有限公司帳戶，復於同日晚上10時詢問被告是否隔天
    寄貨，被告回稱會在15日請家人寄貨，又於同日下午10時45
    分許，以9500元將該iPad售予友人陳俊宇，而於108年11月1
    5日即將銷售iPad訊息下架等情，為被告所坦承（見本院卷
    第88頁、第90頁），並有告訴人供述及證人陳俊宇於本院審
    理之證述在卷可按（見偵卷23至24頁、本院卷第150至151頁
    ）、被告與告訴人、證人陳俊宇之臉書對話訊息照片（偵卷
    第39至45、81至93頁及本院卷第25至31頁）、被告台北富邦
    銀行帳戶交易明細（偵卷第21頁），則被告於該期間內確有
    就同一iPad一物二賣之情形可以認定。
  ㈢被告重行出售iPad之行為雖有違誠信，但刑法第339條第1項
    詐欺罪，係以行為人意圖為自己不法之所有，施以詐術為其
    構成要件。若初無不法所有之意圖，僅因於訂立買賣契約後
    ，履行前，另覓得願出高價之買主，因而一物兩賣，致不願
    或不能履行先訂立之買賣契約，亦僅係債務不履行之問題，
    不能認有意圖為自己不法所有之詐欺情事。被告與告訴人關
    於iPad之買賣，並無證據證明被告於刊登銷售訊息時即無出
    賣iPad之意，且亦無傳遞任何不實交易訊息予告訴人，而依
    被告與證人陳俊宇之臉書對話訊息，被告亦清楚告知證人陳
    俊宇已售出iPad，惟因一筆看護費待付，售價原定9500元如
    果證人陳俊宇想要購買願以9000元出售，證人陳俊宇則以被
    告需要錢願以9500元購買而成交（見本院卷第25、29頁及31
    頁），足見被告係因另覓得願出較高價買受之陳俊宇，始再
    將iPad出賣予陳俊宇，並非於與告訴人訂立買賣契約時，即
    蓄意行詐。況被告於108年11月15日即將銷售iPad訊息下架
    ，告訴人對此亦不否認，若被告有意虛構銷售iPad行騙，自
    無庸將訊息下架，以等待下一位買主。足認被告並非不願履
    行買賣契約，而係因急需用錢，而由友人以較高價格購買而
    無法完成買賣履行。則本件應屬民事債務糾紛，買賣雙方應
    循民事程序謀求解決。此外，又查無任何積極證據足認被告
    有施用詐術使告訴人陷於錯誤之行為，亦無其他確切證據可
    資認定被告有詐欺取財之故意，揆諸前揭說明，尚不能以推
    測或擬制之方法，認定被告犯罪。
四、原審未詳細審酌上情，致對被告為科行之判決，即有未合。
    被告上訴意旨，否認犯罪，指摘原審判決不當，為有理由，
    應由本院將原審判決撤銷，諭知被告無罪之判決。
五、據上論斷，應依刑事訴訟法301條第1 項，判決如主文。
本案經檢察官施清火到庭執行職務。
中　　華　　民　　國　　110 　年　　7 　　月　　28　　日
                  刑事第十二庭 審判長 法  官  陳如玲　　
　　　　　　　　　　　　　　　　　　  法  官  郭惠玲
　　　　　　　　　　　　　　　　　　　法  官  廖建瑜
以上正本證明與原本無異。
不得上訴。
                                      書記官  邵佩均　　
中　　華　　民　　國　　110 　年　　7 　　月　　28　　日